臺灣高等法院民事判決
110年度重上字第342號
上　訴　人　郭福田　　
　　　　　　郭晉嘉　　
　　　　　　　　　　　　
　　　　　　郭隆芳　　
　　　　　　郭坪上　　
　　　　　　黃萬福　　
　　　　　　　　　　　
　　　　　　周義芳　　
共      同
訴訟代理人　賴青鵬律師
被  上訴人　祭祀公業玄天上帝公
　　　　　　　　　　　
法定代理人　郭武陽　　
訴訟代理人　袁大為律師

上列當事人間請求確認派下權存在事件，上訴人對於中華民國10
9年12月23日臺灣士林地方法院107年度訴字第1730號第一審判決
提起上訴，本院於111年4月20日言詞辯論終結，判決如下：
    主      文
上訴駁回。
第二審訴訟費用由上訴人負擔。
    事實及理由
一、上訴人郭福田、郭晉嘉、郭隆芳、郭坪上、黃萬福、周義芳
    （下合稱上訴人，個別逕稱其名）主張：被上訴人為日治時
    期成立，原名神明會玄天上帝公，設立目的與祭祀公業不同
    ，並非祭祀公業，惟因備查而轉換為祭祀公業，其性質應屬
    神明會。而伊等為被上訴人神明會子嗣，自擁有派下員資格
    。因新北市汐止區公所（下稱汐止區公所）核發被上訴人之
    派下全員證明書，未將伊等列為派下員，求為確認伊等對被
    上訴人之派下權存在等語。原審為上訴人敗訴之判決，上訴
    人不服，提起上訴。並上訴聲明：㈠原判決廢棄。㈡確認上訴
    人對被上訴人派下權存在。
二、被上訴人則以：伊係祭祀公業，並非神明會。上訴人未證明
    為伊設立人及繼承人之派下，其等訴請確認對伊之派下權存
    在，並無理由等語，資為抗辯。並答辯聲明：上訴駁回。
三、查，被上訴人可溯及之派下為郭日，其承接者依序為郭萬、
    郭烏秋。郭烏秋有4 子，長男郭如於幼年死亡，郭土琴、郭
    求河、郭承池為66年造冊陳報時確立之被上訴人派下員。嗣
    郭求河於71年6 月20日死亡，由郭正吉於77年間繼承其派下
    身分，此時派下員為郭土琴、郭正吉、郭承池。其後郭承池
    （無傳男子嗣）、郭正吉、郭土琴分別於78年8 月20日、83
    年4 月24日、84年11月3 日死亡，由郭武陽、郭晉銘、郭晉
    榮、郭子聖及郭正邊、郭文智、郭文照、郭正富、郭泰谷、
    郭泰利（下稱郭武陽等10人，個別逕稱其名），各繼承郭正
    吉、郭土琴之派下身分等情，有汐止區公所函暨檢附資料在
    卷可稽（見原審卷一第136-156頁），並為兩造所不爭執（
    見本院卷二第71頁），堪信為真實。
四、按確認法律關係之訴，非原告有即受確認判決之法律上利益
    者，不得提起之，民事訴訟法第247條第1項前段定有明文。
    所謂即受確認判決之法律上利益，須因法律關係之存否不明
    確，致原告在私法上之地位有受侵害之危險，而此項危險得
    以對於被告之確認判決除去之者而言（最高法院52年台上字
    第1922號判例意旨參照）。本件上訴人主張其等為被上訴人
    之派下員，訴請確認對於被上訴人之派下權存在等語，被上
    訴人則予否認。則上訴人之派下權存否既不明確，並致其私
    法上之地位有受侵害之危險，非經判決確認，無以除去，故
    上訴人訴請確認對被上訴人之派下權存在，有受確認判決之
    法律上利益，合先敘明。 　　
五、上訴人主張被上訴人為神明會，因備查而轉換為祭祀公業，
    其等為被上訴人神明會子嗣，故為被上訴人之派下員等語，
    惟為被上訴人所否認，並以前詞置辯。茲就兩造爭點（見本
    院卷第156頁），敘述如下：
　㈠上訴人主張被上訴人為神明會，因備查而轉換為祭祀公業云
    云，並提出土地謄本、管理人選任決議書、座談會會議記錄
    及玄天上帝管理委員會92年6月10日、94年第3次會議記錄為
    憑（見本院卷二第17-25、49-55、59頁）。惟被上訴人否認
    其為神明會，並抗辯其為祭祀公業等語。經查：
　⒈按臺灣之神明會，乃係由特定多數人（信徒或稱會員）所組
    織而以崇奉特定神明為目的之團體（參法務部93年5月編印
    之臺灣民事習慣調查報告第752、753、639頁）。次按當事
    人提出之私文書，必先證其真正，始有形式之證據力。如以
    該文書內容為證明方法者，尤應提出原本，不得僅以繕本或
    影本為證。又按當事人提出之私文書，必先證其真正，始有
    形式上之證據力，更須其內容與待證事實有關，且屬可信者
    ，始有實質上之證據力。且私文書之真正，如他造當事人有
    爭執者，則舉證人應負證其真正之責。
　⒉觀之前開土地謄本（見本院卷二第17-25頁），固分別載有所有權人「玄天上帝公管理人郭幼毛」、「祭祀公業玄天上帝公郭求河」等語（見本院卷二第17、19、21頁）。然前開土地謄本，僅足認該土地之所有權人係由玄天上帝公變更為被上訴人。又經本院向地政事務所函詢結果，並無前開土地於日治時期之所有權資料供參（見本院卷一第547-557頁），且汐止區公所亦函覆：被上訴人經臺北市政府民政局於67年3 月27日核發該公業派下員名冊。嗣因郭正吉申辦派下員繼承變動案，該局於76年12月18日函送原核發之有關資料，轉請該所核辦。所檢送有關資料中，並無35年6 月24日推選管理人郭求河之會議紀錄及派下員名冊等語（見原審卷一第136頁），即查無該時之相關資料，可供判斷土地所有權之變更原因，係因被上訴人由神明會轉換為祭祀公業所致。故前開土地謄本，尚不足採為有利於上訴人之認定。
　⒊上訴人雖又提出管理人選任決議書、座談會會議記錄及玄天
    上帝管理委員會92年6月10日、94年第3次會議記錄為證。惟
    被上訴人否認上揭私文書真正，並抗辯前開文書並未記載其
    為神明會等語。則上訴人應先舉證證明前開文書為真正及有
    實質上之證據力。查：
　⑴上訴人並未提出上揭管理人選任決議書、座談會會議記錄原
    本（見本院卷二第49-54、69頁），且被上訴人否認該管理
    人選任決議書、座談會會議記錄之形式真正，上訴人復未能
    證明為真正，則上揭私文書俱無形式上之證據力，自不足為
    有利上訴人之認定。
　⑵上訴人另提出玄天上帝管理委員會92年6月10日、94年第3次
    會議紀錄為憑（見本院卷二第68頁），然經審視前開會議紀
    錄內容（見本院卷二第55、59頁），係討論玄天上帝管理委
    員會之相關事宜，與被上訴人顯然無涉。況與會之委員其中
    郭闕鴛鴦為郭隆芳配偶，郭弘武為郭晉嘉堂兄，周秀玉為周
    義芳之妹，為上訴人自承在卷（見原審卷一第15頁），其3
    人均非上訴人主張之派下員，即難認該等會議與神明會有何
    關聯。故前開會議紀錄縱屬真正，亦無從推認被上訴人為神
    明會。
　⒋從而，上訴人主張被上訴人為神明會云云，並未舉證證明，
    為無足採。　
　㈡上訴人主張伊等為被上訴人之派下員，依戶籍謄本、繼承系
    統表，可知被上訴人設立人尚包括伊等所承接之郭幼毛等7
    人，且被上訴人提供土地興建房屋，伊等亦有分得房屋云云
    ，並舉戶籍謄本、合作興建房屋契約、建物所有權狀、繼承
    系統表及證人即代書鄭金福之證言為憑（見原審卷一第35-5
    4、73-80、93-99、118-119頁、原審卷二第51-54頁），惟
    為被上訴人所否認。經查：
　⒈按主張自己為祭祀公業派下員，享有派下權，係主張權利存
    在一方，依舉證責任分配法則，即應由其負舉證之責。又祭
    祀公業條例第4 條規定：「本條例施行前已存在之祭祀公業
    ，其派下員依規約定之。無規約或規約未規定者，派下員為
    設立人及其男系子孫（含養子）。派下員無男系子孫，其女
    子未出嫁者，得為派下員。該女子招贅夫或未招贅生有男子
    或收養男子冠母姓者，該男子亦得為派下員。派下之女子、
    養女、贅婿等有下列情形之一者，亦得為派下員：經派下
    現員三分之二以上書面同意。經派下員大會派下現員過半
    數出席，出席人數三分之二以上同意通過」。查，被上訴人
    於祭祀公業條例施行前已存在，未制訂規約，為上訴人所不
    否認（見本院卷二第67頁），是被上訴人之派下員資格，應
    依上開規定定之。又被上訴人目前之派下員為郭武陽等10人
    ，既如前述。則上訴人主張為被上訴人之派下員，自應負舉
    證之責。　　
　⒉觀之上訴人提出之戶籍謄本、繼承系統表（見原審卷一第35-
    54、118-119 頁），核與汐止區公所函覆之被上訴人會議紀
    錄及派下員名冊（見原審卷一第136-156 頁），並不相符，
    已屬可議。上訴人雖稱係因大家講好，由郭武陽等10人代表
    全部7房申請備查云云（見本院卷二第71頁），然並未舉證
    證明，尚難憑採。且經審視前開繼承系統表，並未就各系統
    有無其他同順位男系繼承人，及出養、招贅、幼年死亡、拋
    棄繼承等情形具體說明，亦無從知悉各系統有無派下權及各
    派下員間之繼承關係。再者，黃萬福主張黃王生黃紅，其為
    黃紅之子，而繼承黃靟之派下，周義芳則主張其與周武雄承
    接周進發之份云云（原審判決附件序號3、4）。惟按祭祀公
    業係以祭祀祖先、及結合同姓同宗之親屬為目的而設立之獨
    立財產，其派下權之繼承自不同於一般遺產之繼承，而係依
    宗祧繼承之舊慣以定之，習慣上以男系子孫為限，女子原則
    上無繼承權，派下員無男系子孫，其女子未出嫁者，得為派
    下員（祭祀公業條例第4條規定參照）。則周進發、黃紅既
    非姓「郭」，黃紅且為出嫁女子，核與前開規定及祭祀公業
    之性質均有未符。故前開戶籍謄本、繼承系統表，自不足據
    為有利上訴人之認定。　
　⒊又經審視上揭合作興建房屋契約、協議書、建物所有權狀（
    見原審卷一第73-80、93-99頁），及證人即代書鄭金福之證
    詞（見原審卷二第52-53頁），固可認被上訴人提供土地興
    建房屋，於77年5 月22日與訴外人張朝買訂立合作興建房屋
    契約，嗣郭福田、郭坪上、黃萬福、郭闕鴛鴦、郭弘武、周
    秀玉、郭正富（下稱郭福田等7人）取得門牌號碼新北市○○
    區○○路OO號1 樓建物（下稱系爭建物）等情。惟查：
　⑴按祭祀公業係以祭祀祖先為目的而設立之獨立財產，其設立
    須有享祀人、設立人及獨立財產之存在，享祀人僅係公業所
    祭祀之祖先，並非公業之所有人，又公業之派下權之取得，
    原則上以祭祀公業之設立人及其繼承人為限，縱係享祀者之
    後裔，仍非當然取得派下權。且祭祀公業係屬派下全體公同
    共有祀產之總稱，故由土地登記簿所登記之祭祀公業名義，
    無從證明設立人、祀產來源及作為派下權認定之依據（最高
    法院 85 年度台上字第 1495 號 判決意旨參照），是不得
    僅以被上訴人有與人合建房屋，其後郭福田等7人取得部分
    建物所有權，即謂上訴人為被上訴人之派下員。
　⑵又證人即代書鄭金福雖證稱：前開建物第一次總登記為其他
    代書辦理登記，已登記在祭祀公業名下，伊是辦理後續祭祀
    公業名下移轉給郭武陽等10人之部分，後來他們開會協議之
    後，認應登記在原始創立祭祀公業玄天上帝公7 房出資人名
    下，所以每房各派1 人代表出來登記為公同共有，最後登記
    的7 位就是原始出資人後代等語（見原審卷二第52-53頁）
    。然證人鄭金福既稱上訴人為「原始出資人的後代」，
　　即僅足認上訴人之祖先為系爭建物之原始出資人，無從逕謂
    係被上訴人之設立人及其繼承人。且系爭建物所有權人，尚
    包括非上訴人主張之派下員郭闕鴛鴦、郭弘武、周秀玉（見
    原審卷一第96-98頁），已如前述，益證系爭建物所有權之
    歸屬，與被上訴人之派下員資格無關。參以證人即被上訴人
    派下員郭文智、郭泰谷亦證述：上訴人並非被上訴人派下員
    ，不知道系爭建物為何會登記於郭福田等7人名下等語（見
    本院卷一第432、434-435頁），與證人鄭金福之前開證言，
    並不相符。是鄭金福上揭證詞，無法證明上訴人之祖先為被
    上訴人之設立人及其繼承人，且其所述與證人郭文智、郭泰
    谷之證詞亦有不合，自不足據為有利於上訴人之認定。
　⒋從而，上訴人並未舉證證明其為被上訴人派下員，故其請求
    確認對被上訴人之派下權存在，即屬無據。
六、綜上，上訴人請求確認對被上訴人之派下權存在，非屬正當
    ，不應准許。原審為其敗訴之判決，並無不合。上訴意旨指
    摘原判決不當，求予廢棄改判，為無理由，應予駁回。
七、本件事證已臻明確，兩造其餘之攻擊或防禦方法，經本院斟
    酌後，認為均不足以影響本院心證及本判決之結果，爰不逐
    一論列，附此敘明。
八、據上論結，本件上訴為無理由，爰判決如主文。　
中　　華　　民　　國　　111 　年　　5 　　月　　4 　　日
              民事第五庭   
                  審判長法  官  賴劍毅
                        法  官  陳君鳳
                        法  官  邱靜琪
正本係照原本作成。
如不服本判決，應於收受送達後20日內向本院提出上訴書狀，其
未表明上訴理由者，應於提出上訴後20日內向本院補提理由書狀
（均須按他造當事人之人數附繕本）上訴時應提出委任律師或具
有律師資格之人之委任狀；委任有律師資格者，另應附具律師資
格證書及釋明委任人與受任人有民事訴訟法第466 條之1第1項但
書或第2項所定關係之釋明文書影本。如委任律師提起上訴者，
應一併繳納上訴審裁判費。
中　　華　　民　　國　　111 　年　　5 　　月　　10　　日

                        書記官  張淨卿